【裁判字號】    96,簡上,217
【裁判日期】    970118
【裁判案由】    妨害投票
【裁判全文】
臺灣雲林地方法院刑事判決             96年度簡上字第217號
上  訴  人
即  被  告  甲○○
            乙○○
                        號
            丁○○
                        號
            戊○○
                        號
            丙○○
                        號
上列上訴人因妨害投票案件，不服本院北港簡易庭於中華民國96
年8 月30日所為95年度港簡字第362 號第一審簡易判決（聲請簡
易判決處刑案號：95年度選偵字第29、37號），提起上訴，本院
管轄之第二審合議庭，判決如下：
    主  文
上訴駁回。
    事  實
一、甲○○為門牌號碼雲林縣四湖鄉○○村○○鄰○○路20號之戶
    長，其於民國94年12月3 日舉辦之雲林縣第15屆縣長、第16
    屆縣議員暨第15（8） 屆鄉鎮（市）長選舉之三合一選舉中
    ，參選四湖鄉鄉長。乙○○為甲○○之胞妹，丁○○、戊○○、丙○○則為乙○○之子女。其等5 人為使甲○○能於該
    次選舉當選，竟共同基於使投票發生不正確結果之犯意聯絡
    ，由甲○○提供上開戶籍處所，供實際上並無遷居該址意思
    之乙○○、丁○○、戊○○、丙○○於94年7 月25日申請遷
    入，以利其等4 人取得選舉權，且乙○○、丁○○、戊○○
    、丙○○亦未真正遷居該處。嗣乙○○、丁○○、戊○○、
    丙○○並經編入該次選舉四湖鄉之選舉人名冊內，乙○○、
    丁○○、戊○○、丙○○並於94年12 月3日投票當日，將其
    等4人之選票投與甲○○，致使投票發生不正確之結果。
二、案經臺灣雲林地方法院檢察署檢察官簽分偵辦後聲請簡易判
    決處刑。
    理  由
一、程序部分：
    按被告以外之人於審判外之言詞或書面陳述，除法律有規定
    者外，不得作為證據，刑事訴訟法第159 條第1 項固有明文
    。惟被告以外之人於審判外之陳述，雖不符刑事訴訟法第
    159 條之1 至第159 條之4 之規定，而經當事人於審判程序
    同意作為證據，法院審酌該言詞陳述或書面陳述作成時之情
    況，認為適當者，亦得為證據；當事人、代理人或辯護人於
    法院調查證據時，知有第159 條第1 項不得為證據之情形，
    而未於言詞辯論終結前聲明異議者，視為有前項之同意，同
    法第159 條之5 定有明文。被告甲○○、乙○○、丁○○、
    戊○○、丙○○分別對其他共同被告於95年7 月5 日檢察事
    務官之詢問筆錄、雲林縣臺西鄉戶政事務所95年7 月12日第
    0950001351號函檢送之戶籍遷移資料、雲林縣臺西鄉戶政事
    務所94年12月8 日雲西戶字第0940002099號函檢送之遷出遷
    入清冊、雲林縣選舉委員會95年6 月14日雲選一字第095130
    0959號函檢送之選舉人名冊影本，均未於言詞辯論終結前聲
    明異議。依上揭規定，即視為被告均同意作為證據；而本院
    審酌上開言詞及書面陳述作成時之情況，亦均無不適當之情
    形，故均具有證據能力。
二、認定犯罪成立部分：
    訊據被告甲○○、乙○○、丁○○、戊○○、丙○○均不否
    認，有於上開時間將乙○○、丁○○、戊○○、丙○○之戶
    籍，自「雲林縣臺西鄉○○村○○路348 巷7 號」遷至被告
    甲○○位於「雲林縣四湖鄉○○村○○鄰○○路20號」之戶籍
    內，且被告乙○○、丁○○、戊○○、丙○○並於94年12月
    3 日投票當日，均將選票投給鄉長候選人甲○○等事實；惟
    均否認有何以非法方法使投票發生不正確結果之行為。被告
    甲○○則以：係因乙○○夫妻吵架，其等才將戶口遷移至其
    戶籍內，其身為兄長與舅舅，豈有拒絕之理，絕非為了選舉
    ，純屬巧合；被告乙○○以：其與丈夫因為金錢問題吵架，
    遭丈夫毆打，才將戶籍遷出，而為了年老有人可以照顧，所
    以將3 個小孩的戶籍一起遷出，後來因其丈夫透過證人己○○轉告會給她錢，才又將戶籍遷回去；被告丁○○以：戶口
    是其母親遷移的，戶口在哪裡不是很重要，其從有選舉權後
    ，不管戶口在那裡，均會前往投票；被告戊○○與丙○○則
    均以：戶口係其母親遷移的，如果係為選舉而遷移的話，全
    家就都遷移過去投給甲○○好了等語置辯。經查：
  (一)被告上開犯罪事實，有卷附雲林縣臺西鄉戶政事務所95年7
    月12日第0950001351號函檢送之戶籍遷移資料（見95年核交
    字第544 號卷第184 頁至第202 頁），及雲林縣臺西鄉戶政
    事務所94年12月8 日雲西戶字第0940002099號函檢送之遷出
    遷入清冊（見94年選他字第533 號卷第9 、10頁），記載被
    告乙○○、丁○○、戊○○、丙○○均於94年7 月25日，自
    「雲林縣臺西鄉○○村○○路348 巷7 號」遷至「雲林縣四
    湖鄉○○村○○鄰○○路20號」戶長為被告甲○○之戶內一情
    可憑；又被告乙○○、丁○○、戊○○、丙○○於將戶籍遷
    入四湖鄉後，經編入「雲林縣第15屆縣長、第16屆縣議員暨
    第15（8） 屆鄉鎮（市）長選舉」之選舉人名冊，並均於94
    年12月3 日投票日當日領取選票等情，亦有雲林縣選舉委員
    會95年6 月14日雲選一字第0951300959號函檢送之選舉人名
    冊（見95年核交字第544 號卷第33頁）在卷可稽；再者被告
    甲○○為94年三合一選舉雲林縣四湖鄉鄉長候選人；且被告
    乙○○、丁○○、戊○○、丙○○並均於該次鄉長選舉，將
    選票投與被告甲○○等情，均據被告自承無訛在卷（見本院
    卷第60、95頁背面、第96頁）。按有選舉權人在各該選舉區
    繼續居住4 個月以上者，為公職人員選舉各該選舉區之選舉
    人。公職人員選舉罷免法第15條第1 項定有明文。查94年之
    三合一選舉，係於94年12月3 日舉行，則按上開規定，欲成
    為該次選舉四湖鄉選舉區之選舉人，最遲必須在94年8 月4
    日之前設籍居住於該鄉，始得為選舉人。本案從被告乙○○
    、丁○○、戊○○、丙○○分別為被告甲○○之胞妹及外甥
    ，其等間存有親密情誼；又係於距最後取得選舉人資格前10
    日左右之94年7 月25日，始遷入被告甲○○位於四湖鄉之上
    址戶內；復於鄉長選舉時將選票投與被告甲○○。相互參核
    勾稽，被告乙○○、丁○○、戊○○、丙○○本非四湖鄉選
    舉區之選舉人，卻出於為在鄉長選舉中，投票支持被告甲○○，而以不正手段將戶籍虛報遷入該選舉區，其妨害選舉之
    純正及公平性之意圖，至為明顯；且被告丁○○、戊○○、
    丙○○3 人事前均知悉被告乙○○欲將其等戶籍遷出，並均
    未予反對，亦據其等3 人供承在卷（見本院卷第58頁背面）
    ，足認其等4 人具有使投票發生不正確結果之犯意聯絡。故
    此，被告乙○○、丁○○、戊○○、丙○○以非法方法，使
    投票發生不正確之結果一節，堪以認定。再按「遷徙登記，
    以本人或戶長為申請人」、「戶籍登記申請書，除應載明戶
    號、戶長姓名、當事人及申請人姓名、國民身分證統一編號
    、住址、申請日期外，並應依下列規定記載之：……六遷徙
    登記：遷入、遷出或住址變更者之出生別、出生年月日、出
    生地、父母姓名、配偶姓名、稱謂、原住地及新遷地。」戶
    籍法第42條前段、戶籍法施行細則第12條第1 項第6 款分別
    定有明文。按諸日常生活之常理常情，一般人欲遷入他人戶
    內，如無該戶長之同意，如何辦理遷入，更遑論知悉該戶之
    「戶號」。是本案被告甲○○與被告乙○○、丁○○、戊○○、丙○○之間，存有使投票發生不正確結果之犯意聯絡，
    亦可認定。本案事證明確，被告犯行均堪以認定。
  (二)至於被告雖以前詞置辯。惟查，夫妻因日常生活瑣事爭吵，
    世所恆有，但因夫妻吵架，在未離婚之情形下，即遷出戶口
    者，則屬光怪陸離，令人難以置信。本案被告甲○○於96年
    12 月12 日之「刑事傳喚證人聲請狀」內略謂：「姚山崎即
    被告乙○○之夫，由於姚山崎、乙○○夫婦間，因金錢發生
    不愉快而吵架後，曾向證人己○○表明，其夫婦因吵架而協
    議同意乙○○、丁○○、戊○○、丙○○等四人，暫遷回乙○○娘家居住，並非因選舉關係而遷移戶口」等語（見本院
    卷第73頁）。惟被告甲○○主張之該等情事，經證人己○○
    到庭結證稱：「（問：你有無說到戶口的問題？）我沒有管
    」「（問：你知道他們有無遷移戶口？）我不知道」等語（
    見本院卷第92頁背面）。亦即證人己○○並不知道有被告所
    稱之因乙○○夫婦吵架而遷移戶口之事。被告5 人雖辯稱係
    因乙○○夫妻吵架而遷居云云。但從被告乙○○不識字，卻
    去辦理須填寫申請文件，對其而言屬費事之戶籍遷移手續，
    更連同其3 位子女一併代為辦理，實有違常情；尤有甚者，
    從被告乙○○、丁○○、戊○○、丙○○等遷移戶籍之時間
    ，是在最後取得投票權截止日前之敏感時刻，衡及被告丁○○當時已結婚嫁往雲林縣莿桐鄉，而被告戊○○、丙○○又
    已成年。按此，如果其等真欲遷出戶籍，被告丁○○亦當遷
    至其夫家，而被告戊○○、丙○○則應以其等之生活重心地
    為是。是被告5 人以上開吵架而遷移戶籍置辯，洵屬飾卸之
    詞。何況，被告丁○○於偵查中亦自承：「平常住在莿桐鄉
    ，跟先生住及二個小孩。」（見95年核交字第544 號卷第10
    4 頁）；被告戊○○自承：「平常都住在臺西比較多」（見
    95年核交字第544 號卷第95頁）；被告丙○○自承：「（問
    ：你母親有無回羊調村東洋路20號那裡住？）我不知道，因
    為我在上班，跟她很少碰面，而我們臺西有二個家，我跟她
    住不同地方。」（見95年核交字第544 號卷第102 頁）等語
    。從被告丁○○、戊○○、丙○○之上開供述，亦可知被告
    丁○○、戊○○、丙○○有自己之家庭、子女須照料或生活
    重心處所，並未實際居住於雲林縣四湖鄉○○村○○鄰○○路
    20號；且被告乙○○於遷移戶口後，如確實居住於四湖鄉○○村○○鄰○○路20號，則身為其女兒之丙○○，又怎會不知
    道伊有無住於該處。綜合上情，足認被告乙○○、丁○○、
    戊○○、丙○○確實未居住於四湖鄉。是被告前開置辯，不
    足採信。
三、論罪科刑部分：
  (一)查被告等人行為後，刑法第146 條業於96年1 月24日修正公
    布，並於同年月26日施行，修正前該條係規定：「以詐術或
    其他非法之方法，使投票發生不正確之結果或變造投票之結
    果者，處5 年以下有期徒刑。前項之未遂犯罰之。」修正後
    則規定：「以詐術或其他非法之方法，使投票發生不正確之
    結果或變造投票之結果者，處5 年以下有期徒刑。意圖使特
    定候選人當選，以虛偽遷徙戶籍取得投票權而為投票者，亦
    同。前2 項之未遂犯罰之。」修正後之規定增訂第2 項，將
    意圖支持特定候選人，進而遷移戶籍並參與投票者，明文規
    範為刑法處罰之對象，以杜絕爭議。經比較該2 罪修正前後
    之法定刑度均屬相同，雖修正後刑法第146 條第2 項係以「
    意圖使特定候選人當選」為主觀構成要件，惟被告等人之行
    為，均符合修正前後之犯罪構成要件，修正前之規定對其等
    並無不利，依刑法第2 條第1 項前段規定，本件自應適用被
    告等人行為時之修正前刑法第146 條第1 項規定論處。又於
    被告等人行為後，刑法第41條第1 項關於易科罰金折算標準
    之規定，亦於94年2 月2 日修正公布，並自95年7 月1 日施
    行，其新舊法比較情形如附表，經比較結果，以修正前刑法
    第41條第1 項之規定，較有利於被告等人，應依刑法第2 條
    第1 項前段，適用修正前刑法第41條第1 項前段規定。
  (二)核被告甲○○、乙○○、丁○○、戊○○、丙○○所為，係
    犯修正前刑法第146 條第1 項妨害投票正確罪，其等就上開
    犯行，有犯意聯絡及行為分擔，均應依刑法第28條論以共同
    正犯。又95年7 月1 日修正施行之刑法第28條，雖將舊法之
    「實施」修正為「實行」，但因僅共同實行犯罪行為者始成
    立共同正犯，是新舊法關於共同正犯之規定固有修正，然對
    前揭被告而言，無論修正前後之規定，均構成共同正犯，故
    刑法第28條之修正內容，對其等並無有利或不利之影響，自
    不生新舊法比較之問題，應逕行適用裁判時法。
  (三)再本案被告5 人之犯罪時間在96年4 月24日以前，合於中華
    民國九十六年罪犯減刑條例所定之減刑條件，原審予以減刑
    ，自屬正當。另按宣告6 月以上有期徒刑，依犯罪之性質認
    為有褫奪公權之必要者，宣告褫奪公權1 年以上10年以下；
    犯公職人員選舉罷免法第5 章之罪或刑法分則第6 章之妨害
    投票罪，宣告有期徒刑以上之刑者，並宣告褫奪公權，修正
    前刑法第37條第2 項及修正前公職人員選舉罷免法第98條第
    3 項（按本條在公職人員選舉罷免法於96年11月7 日修正公
    布後，其條次變更為第113 條第3 項，規定內容均屬相同）
    分別定有明文。因修正前公職人員選舉罷免法第98條第3 項
    關於褫奪公權之宣告，寓有強制性，為修正前刑法第37條第
    2 項之特別規定，不受宣告6 月以上有期徒刑之限制，法院
    自應優先適用，惟宣告褫奪公權之期間仍為1 年以上10年以
    下。又褫奪公權依我國刑法規定，為從刑之一種，附屬於主
    刑，不生比較輕重問題（最高法院86年度台上字第3196號判
    決參照）。是原審依修正前公職人員選舉罷免法第98條第3
    項及修正前刑法第37條第2 項規定，併予宣告褫奪公權1 年
    ，於法並無違誤。
四、綜上所述，原審以被告甲○○、乙○○、丁○○、戊○○、
    丙○○犯罪事證明確，並審酌其等犯罪之一切情狀，依刑事
    訴訟法第449 條第1 項、第3 項、第454 條第2 項，刑法第
    2 條第1 項前段、第11條、第28條、修正前刑法第146 條第
    1 項、第41條第1 項前段、第37條第2 項，中華民國九十六
    年罪犯減刑條例第2 條第1 項第3 款、第7 條，修正前公職
    人員選舉罷免法第98條第3 項，廢止前罰金罰鍰提高標準條
    例第2 條，逕以簡易判決量處被告均各有期徒刑4 月，如易
    科罰金，均以銀元300 元即新臺幣900 元折算1 日，均各減
    為有期徒刑2 月，如易科罰金，均以銀元300 元即新臺幣
    900 元折算1 日，其認事用法並無違誤，量刑亦屬妥適。被
    告上訴意旨仍執前詞否認犯罪，指摘原判決為不當，為無理
    由，應予駁回。
據上論斷，應依刑事訴訟法第455條之1第1項、第3項、第368條
，判決如主文。
本案經檢察官蕭如娟到庭執行職務。
中    華    民    國    97    年    1    月     18   日
            刑事第三庭    審判長法  官  林輝煌
                                法  官  李貞瑩
                                法  官  陳銘壎
以上正本證明與原本無異。
本件不得上訴。
                                書記官  鍾宜津
中    華    民    國    97    年    1    月     18   日
附錄本案論罪科刑法條全文：
修正前中華民國刑法第146 條第1 項
以詐術或其他非法之方法，使投票發生不正確之結果或變造投票
之結果者，處5 年以下有期徒刑。
附表：
┌────────┬────────┬────────┬────────┐
│法        條    │修正前規定      │修正後規定      │新舊法之適用    │
├────────┼────────┼────────┼────────┤
│刑法第41條第1 項│刑法第41條第1 項│刑法第41條第1 項│(一)適用舊法。    │
│前段易科罰金部分│前段規定：「犯最│前段規定：「犯最│(二)本件被告行為時│
│                │重本刑為5 年以下│重本刑為5 年以下│之易科罰金折算標│
│                │有期徒刑以下之刑│有期徒刑以下之刑│準，應以銀元100 │
│                │之罪，而受6 個月│之罪，而受6 個月│元至300 元折算為│
│                │以下有期徒刑或拘│以下有期徒刑或拘│1 日，經依現行法│
│                │役之宣告，因身體│役之宣告者，得以│規所定貨幣單位折│
│                │、教育、職業、家│新台幣1 千元、2 │算新台幣條例第2 │
│                │庭之關係或其他正│千元或3 千元折算│條規定換算為新台│
│                │當事由，執行顯有│一日，易科罰金。│幣後，應以新台幣│
│                │困難者，得以1 元│」              │300 元至900 元折│
│                │以上3 元以下折算│                │算為1 日，修正後│
│                │1日 ，易科罰金。│                │則以新台幣1,000 │
│                │」罰金罰鍰提高標│                │元、2,000 元3,0 │
│                │準條例第2 條（已│                │00元折算1 日，修│
│                │刪除）規定：「依│                │正後刑法第41條第│
│                │刑法第41條易科罰│                │1 項前段規定，並│
│                │金或第42條第2 項│                │非較有利於被告，│
│                │易服勞役者，均就│                │依刑法第2 條第1 │
│                │其原定數額提高為│                │項前段規定，適用│
│                │100 倍折算1日 ；│                │行為時法律即修正│
│                │法律所定罰金數額│                │前刑法第41條第1 │
│                │未依本條例提高倍│                │項前段及罰金罰鍰│
│                │數，或其處罰法條│                │提高標準條例第2 │
│                │無罰金刑之規定者│                │條規定，定其易科│
│                │，亦同。」      │                │罰金之折算標準。│
├────────┼────────┼────────┼────────┤
│刑法第37條      │宣告死刑或無期徒│宣告死刑或無期徒│(一)適用舊法。    │
│褫奪公權        │刑者，宣告褫奪公│刑者，宣告褫奪公│(二)本件被告於新舊│
│                │權終身。        │權終身。        │法均得宣告褫奪公│
│                │宣告六月以上有期│宣告一年以上有期│權，新法並無較有│
│                │徒刑，依犯罪之性│徒刑，依犯罪之性│利於被告，且褫奪│
│                │質認為有褫奪公權│質認為有褫奪公權│公權為從刑，應附│
│                │之必要者，宣告褫│之必要者，宣告一│屬於主刑，不得割│
│                │奪公權一年以上十│年以上十年以下褫│裂適用，本件主刑│
│                │年以下。        │奪公權。        │所適用之法律既為│
│                │褫奪公權，於裁判│褫奪公權，於裁判│舊法，褫奪公權自│
│                │時併宣告之。    │時併宣告之。    │亦應適用舊法。  │
│                │依第一項宣告褫奪│褫奪公權之宣告，│                │
│                │公權者，自裁判確│自裁判確定時發生│                │
│                │定時發生效力。  │效力。          │                │
│                │依第二項宣告褫奪│依第二項宣告褫奪│                │
│                │公權者，自主刑執│公權者，其期間自│                │
│                │行完畢或赦免之日│主刑執行完畢或赦│                │
│                │起算。          │免之日起算。但同│                │
│                │                │時宣告緩刑者，其│                │
│                │                │期間自裁判確定時│                │
│                │                │起算之。        │                │
└────────┴────────┴────────┴────────┘


司法院資訊處製作；財團法人民間司法改革基金會備份。
